【裁判字號】    91,上訴,1404
【裁判日期】    920116
【裁判案由】    違反公職人員選舉罷免法
【裁判全文】
臺灣高等法院臺南分院刑事判決            九十一年度上訴字第一四四號    Ｃ
      上  訴  人  臺灣臺南地方法院檢察署檢察官
      被      告  甲  ○  ○
      選任辯護人  卓  平  仲
右上訴人因被告違反公職人員選舉罷免法案件，不服臺灣臺南地方法院九十一年度易
字第四一二號中華民國九十一年十月九日第一審判決（起訴案號：臺灣臺南地方法院
檢察署九十一年度偵字第一三一號、九十一年度營偵字第一二五號），提起上訴，本
院判決如左：
      主      文
上訴駁回。
      事      實
一、本件公訴意旨略以：被告甲○○曾任臺南縣北門鄉鄉民代表及第十二屆台南縣議
    會議員，明知對於有投票權之人，不得行求、期約或交付賄賂或其他不正利益，
    而約定其為一定之行使，竟仍基於預備對於有投票權之人，行求、期約或交付賄
    賂之犯意，於其登記為第十五屆台南縣議員第五選區候選人後，利用其在台南縣
    北門鄉仁里村二重港二０九號競選總部內，以向民眾募集所得之長壽香菸多條，
    將其中部分香菸用報紙包裝以為掩飾，預備以該等香菸贈送予不特定之有投票權
    人，並期約該等不特定之有投票權人將選票投給伊。嗣於民國（下同）九十一年
    一月十八日十七時三十五分許，經臺灣臺南地方法院檢察署檢察官指揮臺南縣警
    察局學甲分局員警及法務部調查局臺南縣調查站調查員持臺灣臺南地方法院所核
    發之搜索票，前往甲○○上開競選總部搜索時，當場在該處搜獲選民名冊六紙，
    並在左側第三間房舍內查獲以報紙包裝之長壽香菸二十六條。因認被告甲○○涉
    有違反公職人員選舉罷免法第九十條之一第二項之預備賄選罪嫌。
二、按犯罪事實應依證據認定之，無證據不得推定其犯罪事實；又不能證明被告犯罪
    者，應諭知無罪之判決，刑事訴訟法第一百五十四條、第三百零一條第一項分別
    定有明文。次按事實之認定，應憑證據，如未能發現相當證據，或證據不足以證
    明，自不能以推測或擬制之方法，為裁判基礎（最高法院四十年臺上字第八六號
    判例參照）。又認定犯罪事實，所憑之證據，雖不以直接證據為限，間接證據亦
    包括在內，然無論直接或間接證據，其為訴訟上之證明，須於通常一般之人均不
    致於有所懷疑，而得確信其為真實之程度者，始得據之為有罪之認定，倘其證明
    尚未達到此一程度，而有合理性懷疑之存在時，即無從為有罪之認定，且被告否
    認犯罪事實所持之辯解，縱屬不能成立，仍非有積極證據足以證明其犯罪行為，
    不能遽為有罪之認定，此亦有最高法院七十六年臺上字第四九八六號及三十年上
    字第一八三一號判例可資參照。
三、訊據被告甲○○固坦承於九十一年一月十八日下午五時三十五分許，在其臺南縣
    北門鄉仁里村二重港二０九號競選總部經警當場扣得選民名冊六紙及以報紙包裝
    之長壽香菸二十六條之事實，惟堅決否認有何預備賄選之犯行，辯稱：伊競選總
    部並無總幹事亦無助選人員，僅有義消兄弟及親戚幫忙，扣案以報紙包裝之長壽
    香菸二十六條，係支持伊之選民所贊助，依社會慣例持請選民及置於競選總部供
    來訪民眾吸用，且上開以報紙包裝之長壽香菸，部分係選民贊助時即以報紙包裝
    好，部分則為證人施麗春見部分選民提供之香煙有以報紙包裝，故而將部分未包
    裝之香煙依樣包裝，並非預備持向選民買票，另扣案之選民名冊六紙中打勾紅點
    者，係表示伊已拜票並請幫忙拉票助選，非行賄對象，且公訴人所指註記有數字
    卷附編號三之選民名冊其上註記數字總和為二十三，亦與查扣之香煙二十六條數
    字不符，伊絕無預備賄選之犯行等語。經查：
    （一）按選舉人名冊編造後，戶籍機關應送由鄉（鎮、市、區）公所函報直轄市
          、縣（市）選舉委員會備查，並應交村、里在村、里辦公處分鄰公開陳列
          、公告閱覽五日。選舉人發現錯誤或遺漏時，得於閱覽期內申請更正，公
          職人員選舉罷免法第二十九條定有明文。是選舉人名冊依法既屬應公開陳
          列、公告閱覽之資料，任何民眾自得依陳列、公告之資料自行抄寫，況本
          件被告既登記為第十五屆台南縣議員第五選區之候選人，對選民資料之搜
          集、掌握更屬正常而必要，其進而在選民名冊上打勾註記，用以紀錄其進
          行拜票、評估選情之資料，自屬合理，是被告所辯：扣案編號四之選民名
          冊以紅點註記者，為其實際上以電話拜過票之選民，扣案編號三之有數字
          註記之選民名冊係證人洪連進所持交，其上之數字及打勾註記均為證人洪
          連進所填寫，扣案編號一、二、五、六之選民名冊中有打勾之部分為伊義
          消兄弟幫伊拉票後，請伊打電話感謝人家後，伊打電話有聯絡至選民者，
          未打勾者，則係未聯絡至選民者等語，核與證人洪連進於原審證稱：選民
          名冊上之數字係表示伊親戚中欲投票與被告之票數，打勾係表示伊在家裡
          已自行撥打電話給對方等語相符（詳原審卷第二二頁），自難僅以依個別
          選民分別註記數字，表示該戶內有投票權人數之選民名冊，即認被告係預
          備賄選。
    （二）被告甲○○之競選總部係三連棟之房舍，有勘驗筆錄及現場照片可按（詳
          九十一年度選他字第九０號卷第五頁、警卷第十二頁），而扣案之選民名
          冊六紙，係在照片左側競選總部房舍之抽屜內所查獲，扣案以報紙包裝之
          長壽香菸二十六條則在照片右側即第三棟房舍內所查扣，二者並未置於同
          處乙情，為證人即案發時參與搜索之台南縣警察局學甲分局刑事組長雷炳
          華供證屬實（詳原審卷第五十頁、第五十一頁），被告持有上開六紙選民
          名冊，既不悖常情已如前述，公訴人所指用以預備行賄以報紙包裝之二十
          六條長壽香菸並未與該六紙選民名冊同置一處，亦未查獲被告擬行發放香
          煙之對象，況依扣案編號三選民名冊上註記之數字，經核算總數係「二十
          三」，亦與查扣以報紙包裝之長壽香菸「二十六」條之數字不符，則公訴
          人將扣案之選民名冊與二十六條長壽香菸連結，而認被告有預備行賄之犯
          行，尚乏依據。
    （三）被告甲○○之支持選民，贊助物品、金錢後，被告以紅紙黏貼於競選總部
          牆壁之贊助者清單，支持者贊助之香煙有五支、六支、十支、二十支或一
          箱不等，此有現場照片七幀附卷可查（附於警卷第十三頁、第十四頁），
          是被告辯稱香煙係支持者所捐贈乙情，尚堪採信，扣案以報紙包裝之長壽
          香菸二十六條雖與未包裝之九十二條香菸同置一室，據被告稱：因捐贈之
          香煙中，有部分係以報紙包好後送至競選總部，伊小姨子施麗春看到就自
          己在那邊包，經伊發現阻止，亦與施麗春所供：鄉民送來的香煙有三、四
          條有包裝，伊看到此情，就跟著包裝等語大致相符（詳原審卷第二四頁）
          ，尚難據此即推論被告涉有預備賄選之犯行。
    （四）至被告於警訊時雖供稱：「：：檢察官查扣香煙時，除已用舊報紙包妥之
          二十六條香煙外，現場尚有一百條未包裝之香煙，這些香煙原本確實有要
          做賄選準備，所以才包裝，但事後經我制止，並沒有實際發放給選民」、
          「該些包裝過之香煙確實是原有意要拿去買票，經我制止才沒發出的：：
          」，惟按被告競選總部並無總幹事亦無助選人員，僅有義消兄弟及親戚幫
          忙等情，有臺南縣選舉委員會九十一年六月三日南縣選四字第０九一一五
          ０一四二六０號函可查（附於原審卷第三十二頁），其外出參與競選活動
          時，縱認其親戚包裝香煙擬予賄選，惟被告發覺，即予阻止，並將上開包
          裝香煙移置於競選辦公室旁之倉庫內，足認被告並無預備賄選之犯意。
五、綜上所述，被告所辯：伊無預備賄選之犯行等語，應可採信，此外又查無其他任
    何積極之證據，足認被告有上述犯行，因此原審以不能證明被告犯罪而諭知無罪
    之判決，核無不合，檢察官上訴意旨，仍執前詞，指摘原判決不當，並無可取，
    為無理由，應予駁回。
據上論斷，應依刑事訴訟法第三百六十八條，判決如主文。
本案經檢察官蘇南桓到庭執行職務。
中    華    民    國      九十二      年      一      月    十六        日
                                  臺灣高等法院臺南分院刑事第六庭
                                      審判長法官  楊    明    章
                                            法官  高    明    發
                                            法官  戴    勝    利
右正本證明與原本無異。
不得上訴。
                                      法院書記官  吳    銘  添
中    華    民    國      九十二      年      一      月    十七        日


司法院資訊處製作；財團法人民間司法改革基金會備份。
